ACORDAO-COMPLETO-2555456

ACÓRDÃO 7008/2022 ATA 39/2022 - SEGUNDA CÂMARA

VISTOS, relatados e discutidos estes autos que cuidam de embargos de declaração opostos pelo Tribunal Regional do Trabalho da 2ª Região/SP em face do Acórdão 3261/2022-TCU-Segunda Câmara.
ACORDAM os Ministros do Tribunal de Contas da União, reunidos em Sessão da Segunda Câmara, diante das razões expostas pelo Relator, em:
9.1. com fulcro no art. 34 da Lei nº 8.443/92 c/c o art. 287 do RI/TCU, conhecer dos embargos de declaração e, no mérito, dar-lhes provimento parcial, mantendo a apreciação do ato pela ilegalidade, mas dando ciência ao órgão de origem que, tendo em vista que a servidora é beneficiária de decisão judicial transitada em julgado, lhe é assegurada a incorporação de quintos no período entre 8/4/1998 e 4/9/2001, nos termos da modulação de efeitos fixada pelo Supremo Tribunal Federal no RE 638.115, sendo a incorporação imune à absorção por reajustes futuros;
9.2. de ofício, tornar sem efeito as determinações contidas nos subitens 1.7.1 e 1.7.2. do Acórdão 3261/2022-TCU-Segunda Câmara; 
9.3. dar ciência ao Tribunal Regional do Trabalho da 2ª Região/SP sobre o presente acórdão, destacando que o relatório e o voto que o fundamentam podem ser acessados por meio do endereço eletrônico www.tcu.gov.br/acordaos.

Embargos de Declaração opostos pelo Tribunal Regional do Trabalho da 2ª Região/SP em face do Acórdão 3261/2022-TCU-2ª Câmara, de relatoria do Ministro Antônio Anastasia, que considerou ilegal o ato inicial de concessão de aposentadoria da servidora Rita Cristina Guenka.

Segunda Câmara

Tribunal Regional do Trabalho da 2ª Região/SP.

3. Interessados/Responsáveis:
3.1. Interessados: Rita Cristina Guenka (XXX.200.928-XX).
3.2. Embargante: Tribunal Regional do Trabalho da 2ª Região/SP.

13.1. Ministros presentes: Bruno Dantas (Presidente), Augusto Nardes e Antonio Anastasia (Relator).
13.2. Ministro-Substituto presente: Marcos Bemquerer Costa.

ANTONIO ANASTASIA

Ministro Antonio Anastasia.

Transcrevo a seguir, nos termos do art. 1º, § 3º, inciso I, da Lei nº 8.443/92, a instrução lavrada no âmbito da Secretaria de Fiscalização de Integridade de Atos e Pagamentos de Pessoal e de Benefícios  (peça 34) , contendo a análise de mérito das razões recursais, cujas conclusões contaram com a anuência do titular daquela unidade técnica (peça 35) , bem como do MP/TCU, representado pela Procuradora-Geral Cristina Machado da Costa e Silva (peça 36) .
"INTRODUÇÃO
1.	Trata-se de Embargos de Declaração opostos pelo Tribunal Regional do Trabalho da 2ª Região/SP em face do Acórdão 3261/2022-TCU-Segunda Câmara, de relatoria do Ministro Antônio Anastasia, que considerou ilegal o ato inicial de concessão de aposentadoria da servidora Rita Cristina Guenka (CPF: XXX.200.928-XX) .
2.	O ato foi submetido, para fim de registro, à apreciação do Tribunal de Contas da União (TCU) , de acordo com o art. 71, inciso III, da Constituição Federal. O cadastramento e a disponibilização ao TCU ocorreram por intermédio do Sistema e-Pessoal, na forma do artigo 2º e 4º da Instrução Normativa - TCU 78/2018.
HISTÓRICO
3.	O ato de concessão de aposentadoria em exame, cuja data de vigência é 2/2/2022, foi disponibilizado ao TCU em 18/3/2022.
4.	Em 28/6/2022 (peça 8) , foi proferido o Acórdão 3261/2022-TCU-Segunda Câmara, de relatoria do Ministro Antônio Anastasia, que considerou ilegal o ato de concessão em exame, negando-lhe registro, em razão do pagamento de "quintos" decorrentes do exercício de função comissionada em data posterior a 8/4/1998 (peças 5 e 6) .
5.	Em face do sobredito decisum, a Unidade Jurisdicionada interpôs Embargos de Declaração, sob o entendimento de que o pagamento de quintos à interessada tem amparo em decisão judicial transitada em julgado, e não em decisão administrativa conforme constou do acórdão embargado (peça 24) .
6.	Em despacho exarado em 4/8/2022 (peça 29) , o Ministro Relator determinou a remessa dos presentes autos a esta Secretaria de Fiscalização para exame de admissibilidade e instrução dos embargos de declaração opostos pelo Tribunal Regional do Trabalho da 2ª Região.
EXAME TÉCNICO
7.	A servidora Rita Cristina Guenka (CPF: XXX.200.928-XX) se aposentou voluntariamente em 2/2/2022, com proventos integrais, com amparo no art. 3º da Emenda Constitucional 47/2005. A servidora já atendia aos requisitos para aposentadoria antes da publicação da EC 103/2019.
8.	Em 17/5/2022 (peça 5) , esta Unidade Técnica propôs a ilegalidade do ato de concessão ora examinado, em razão do pagamento de quintos decorrentes do exercício de função após 8/4/1998. Segue transcrição de excerto da citada instrução:
É ilegal a concessão da vantagem de quintos em razão do exercício de funções comissionadas após o advento da Lei 9.624/1998.
Nesse caso, como a incorporação de quintos entre o período de 8/4/1998 a 4/9/2001 está amparada por decisão judicial transitada em julgado, não haverá determinação para absorção da rubrica, consoante decidido pelo STF no âmbito do RE 638.115/CE.
9.	Cumpre ressaltar que, no caso sub examine, o pagamento de quintos está amparado em decisão judicial que transitou em julgado em 1/8/2006. A aludida sentença judicial foi proferida no processo 2004.34.00.048565-0, em ação proposta pela Associação Nacional dos Servidores da Justiça do Trabalho (ANAJUSTRA) e que tramitou perante a 7ª Vara da Seção Judiciária do Distrito Federal (peça 3, p. 6-25) .
10. Entretanto, constou do acórdão embargado que o pagamento de quintos estaria amparado em decisão administrativa, conforme excerto abaixo transcrito (peça 8) :
Considerando que a parcela ora impugnada foi concedida mediante decisão administrativa, o que, segundo a modulação de efeitos do julgamento do RE 638.115/CE (Ministro-Relator Gilmar Mendes) , feita pelo Supremo Tribunal Federal, impõe a sua conversão em parcela compensatória a ser absorvida por reajustes futuros;
Considerando os pareceres convergentes da unidade técnica especializada e do Ministério Público junto a este Tribunal;
 (...) 
ACORDAM os Ministros o Tribunal de Contas da União, reunidos em Sessão da Segunda Câmara, com fundamento nos arts. 1º, inciso V, e 39, inciso II, da Lei nº 8.443/92, c/c os arts. 17, inciso III; 143, inciso II e 260 e 262 do Regimento Interno/TCU, EM CONSIDERAR ILEGAL E NEGAR REGISTRO AO ATO DE APOSENTADORIA em favor de Rita Cristina Guenka (Ato: 11725/2022) e expedir os comandos discriminados no item 1.7.
 (...) 
1.7.2.1. no prazo quinze dias, contados da ciência, providencie o destaque da parcela de quinto incorporada com amparo em função comissionada exercida entre 8/4/1998 e 4/9/2001 e transforme-a em Parcela Compensatória a ser absorvida por reajustes futuros, consoante decidido pelo Supremo Tribunal Federal no RE nº 638.115/CE, sob pena de responsabilidade solidária da autoridade administrativa omissa;
1.7.2.2. emita novo ato de aposentadoria do interessado Rita Cristina Guenka (Ato: 11725/2022) , livre da irregularidade apontada, disponibilizando-o a este Tribunal, por meio do Sistema e-Pessoal, nos termos e prazos fixados na IN-TCU 78/2018;
11. Nos embargos de declaração opostos contra o sobredito acórdão, o embargante fez constar que (peça 24) :
Todavia, repise-se que este Regional havia encaminhado, juntamente com o ato de E-Pessoal ora analisado, a comprovação de que a servidora foi beneficiada na Ação Ordinária nº 2004.34.00.048565-0, com decisão já transitada em julgado. Nesse caso, e de acordo com o decidido no RE 638.115/CE, o pagamento dos quintos incorporados pela servidora após 08/04/1998 poderá ser mantido, visto que, no bojo dos autos do RE 638.115/CE, o STF reconheceu indevida a cessação imediata do pagamento dos quintos quando fundado em decisão judicial transitada em julgado.
Assim, deduz-se que essa Egrégia Corte de Contas, por um lapso, deixou de apreciar os elementos e documentos enviados por este Regional no Ato n. 17725/2022, suficientes a infirmar a conclusão adotada pela 2ª Câmara. Trata-se, portanto, de decisão que desafia a oposição de embargos de declaração, posto que omissa.
DO PEDIDO
Ante todo o exposto, requer sejam os presentes embargos de declaração admitidos e, no mérito, seja dado provimento ao recurso, com efeitos infringentes, para que seja sanada a omissão apontada e seja considerado legal o ato de aposentadoria da servidora Rita Cristina Guenka, concedendo-lhe o registro, ante as considerações aqui apresentadas.
12.	Desse modo, propõe-se conhecer dos embargos de declaração e, no mérito, dar-lhes provimento parcial, mantendo o julgamento pela ilegalidade, não sendo necessário, contudo, o cumprimento das determinações contidas nos subitens 1.7.2.1 e 1.7.2.2 do Acórdão 3261/2022-TCU-Segunda Câmara.
CONCLUSÃO
13.	Em vista do acima exposto, propõe-se: a) conhecer dos embargos de declaração e, no mérito, dar-lhes provimento parcial, dando ciência ao órgão de origem que, tendo em vista que a servidora é beneficiária de decisão judicial transitada em julgado, lhe é assegurada a incorporação de quintos no período entre 8/4/1998 e 4/9/2001, nos termos da modulação de efeitos fixada pelo Supremo Tribunal Federal no RE 638.115, sendo a incorporação imune à absorção por reajustes futuros, como também que não se faz necessário o cumprimento das determinações contidas nos subitens 1.7.2.1 e 1.7.2.2 do Acórdão 3261/2022-TCU-Segunda Câmara; e b) informar ao recorrente o teor do acórdão a ser proferido, destacando que o relatório e o voto que o fundamentam podem ser acessados por meio do endereço eletrônico www.tcu.gov.br/acordaos.
PROPOSTA DE ENCAMINHAMENTO
14.	Ante o exposto, propõe-se: a) conhecer dos embargos de declaração e, no mérito, dar-lhes provimento parcial, mantendo a apreciação do ato pela ilegalidade, mas dando ciência ao órgão de origem que, tendo em vista que a servidora é beneficiária de decisão judicial transitada em julgado, lhe é assegurada a incorporação de quintos no período entre 8/4/1998 e 4/9/2001, nos termos da modulação de efeitos fixada pelo Supremo Tribunal Federal no RE 638.115, sendo a incorporação imune à absorção por reajustes futuros, como também que não se faz necessário o cumprimento das determinações contidas nos subitens 1.7.2.1 e 1.7.2.2 do Acórdão 3261/2022-TCU-Segunda Câmara; e b) informar ao recorrente o teor do acórdão a ser proferido, destacando que o relatório e o voto que o fundamentam podem ser acessados por meio do endereço eletrônico www.tcu.gov.br/acordaos."
É o Relatório.

não há

Procuradora-Geral Cristina Machado da Costa e Silva.

APOSENTADORIA. QUINTOS. ILEGALIDADE. NEGATIVA DE REGISTRO. EMBARGOS DE DECLARAÇÃO. CONHECIMENTO. DECISÃO JUDICIAL. OMISSÃO. ACOLHIMENTO PARCIAL. CIÊNCIA AO ÓRGÃO E AOS INTERESSADOS.

APOSENTADORIA (APOS)

Secretaria de Fiscalização de Integridade de Atos e Pagamentos de Pessoal e de Benefícios Sociais (Sefip).

Os embargos de declaração opostos pelo Tribunal Regional do Trabalho da 2ª Região/SP (peça 24) , em face do Acórdão 3261/2022-TCU-Segunda Câmara, podem ser conhecidos, com fulcro no art. 34 da Lei nº 8.443/92 c/c o art. 287 do RI/TCU.
2.	 No mérito, acolho integralmente as conclusões presentes nos pareceres uniformes da unidade técnica, as quais adoto como razões de decidir. A análise empreendida pela Secretaria de Fiscalização de Integridade de Atos e Pagamentos de Pessoal e de Benefícios abordou com propriedade os argumentos consignados pelos embargantes.
3.	O TCU já decidiu que é ilegal a concessão da vantagem de quintos em razão do exercício de funções comissionadas após o advento da Lei 9.624/1998.
4.	No entanto, no caso em análise a incorporação de quintos entre o período de 8/4/1998 a 4/9/2001 está amparada por decisão judicial transitada em julgado. Assim, não deve haver determinação para absorção da rubrica, consoante decidido pelo STF no âmbito do RE 638.115/CE.
5.	Sendo assim, acolho os pareceres uníssonos da Sefip e do MP/TCU e, em adição, julgo oportuno tornar sem efeito, de ofício, as determinações contidas nos subitens 1.7.1 e 1.7.2. do Acórdão 3261/2022-TCU-Segunda Câmara.
6.	Em face do exposto, voto por que o Tribunal adote a minuta de Acórdão que ora submeto à apreciação deste Colegiado.
TCU, Sala das Sessões, em 1 de novembro de 2022.
ANTONIO ANASTASIA 
Relator